【裁判字號】    97,保險,22
【裁判日期】    970630
【裁判案由】    給付保險金
【裁判全文】
臺灣高雄地方法院民事判決              97年度保險字第22號
原      告  丙○○
被      告  新光人壽保險股份有限公司
法定代理人  甲○○
訴訟代理人  乙○○
            丁○○
當事人間給付保險金事件，本院於民國97年6 月19日言詞辯論終
結，判決如下：
  主  文
原告之訴駁回。
訴訟費用由原告負擔。
  事實及理由
一、原告起訴請求被告應給付新台幣（下同）1,150,000 元，嗣
    於本院民國97年4 月9 日調查程序更正請求被告應給付1,14
    8,177 元，核屬減縮應受判決事項之聲明，合於民事訴訟法
    第255 條第1 項第3 款，應予准許，先此敘明。
二、原告起訴主張：其於76年4 月20日自為被保險人向被告投保
    「新光吾愛吾妻終身壽險」（下稱系爭保險），保險金額為
    100 萬元，繳費期間20年，終身保障。系爭保險宣傳單上載
    明保險繳費期滿時送現金100 萬元加紅利128 萬元，共228
    萬元，然於96年4 月19日系爭保險繳費期滿後，詎被告僅給
    付祝壽金100 萬元及紅利131,823 元，迄今仍拒絕給付餘款
    1,148,177 元之紅利（下稱系爭保單紅利），爰依保險契約
    及其宣傳單之法律關係，提起本訴。並聲明求為判命被告應
    給付原告1,148,177 元。
三、被告則以：系爭保險契約第26條原約定之保單紅利之計算及
    給付方式，因中央銀行業於78年7 月18日配合銀行法第41條
    之修正，實施利率自由化，故自同年7 月19日起停止適用78
    年3 月21日（七八）臺央業字第325 號函所訂銀行業各項存
    款最高利率之規定，因此前揭保單紅利分配公式中「中央銀
    行核定之二年期儲蓄存款最高利率」已無準據，故財政部於
    80 年12 月31日以台財保第800484251 號函核定壽險業應分
    配保單紅利計算公式暨其年利率調整方式。財政部公佈之計
    算方式與原保險單條款之紅利計算方式差別在於「中央銀行
    核定之二年期儲蓄存款最高利率」改為「該保單年度台灣銀
    行、第一銀行、合作金庫與中央信託局四家行庫局每月初牌
    告之二年期定期儲蓄存款最高利率計算之平均值」，及自81
    年起並額外優惠增加「死差紅利」之給付，而依原契約約定
    ，累積紅利僅祇「利差紅利」之和。依此計算，系爭保險紅
    利應為131,823 元，伊已全部給付完畢。又保單紅利多寡尚
    取決於被保險人投保時之年齡及投保金額、保險期間、行庫
    之利率、期中責任準備金、死差紅利之基本數據等可變因素
    ，並非固定不變，系爭保險宣傳單僅為計算範例，並非契約
    內容，且宣傳單上已註明紅利計算將隨利率變動而隨同調整
    之情形，亦有舉例說明如利率為百分之六，則「紅利以中央
    銀行核定之二年期儲蓄存款利率6 ％計算，如利率變動時，
    則比照變動利率調整」及「本簡介僅供參考，詳細內容以保
    單為準」等字樣，因此，原告仍執宣傳單假設之情況請求固
    定之紅利金額128 萬元，顯無理由等語，資為抗辯，並聲明
    求為判決駁回原告之訴。
四、兩造不爭執事項如下，並有系爭保險之保險單、要保書（台
    北地方法院96年度北調字第1027號卷第6、7頁）附卷可稽。
  (一)原告於76年4 月20日以自己為被保險人、其妻林碧雲為從被
    保險人，向被告投保系爭保險，保險金額為100 萬元，繳費
    期間20年，保障終身。
  (二)系爭保險於96年4 月19日繳費期滿後，被告已給付原告祝壽金
    100 萬元及紅利131,823 元。
五、原告主張被告應依系爭保險宣傳單，給付原告系爭保單紅利
    等情，固據原告以系爭保險宣傳單為證，然為被告以前開情
    詞否認。是本件爭點為：(一)系爭保險宣傳單是否為系爭保險
    契約之一部分。(二)原告依系爭保險宣傳單，請求被告給付系
    爭保單紅利，有無理由。
六、系爭保險宣傳單是否為系爭保險契約之一部分？
    查被告以系爭保險宣傳單作為招攬新光吾愛吾妻終身壽險保
    單之簡介，而原告因見系爭保險宣傳單內容介紹，而於76年
    4 月20日與被告訂定系爭保險契約乙節，為兩造所不爭執，
    應堪認定。則系爭保險契約當事人一方即原告向被告為投保
    要約時，既是憑據系爭保險宣傳單，而該系爭保險宣傳單記
    載該保險繳費期滿可領取紅利之特色，並列舉數項保險金給
    付事由等情，亦有系爭保險宣傳單可憑，則依此等記載內容
    ，及原告係因信賴系爭保險宣傳單內容而向被告為要約，被
    告並於嗣後予以承諾等情，自足認系爭保險宣傳單應視為系
    爭保險契約內容之一部。
七、原告依系爭保險宣傳單，請求被告給付系爭保單紅利，有無
    理由？
  (一)原告主張被告應依系爭保險宣傳單，給付系爭保單紅利云云
    ，固以系爭保險宣傳單載有「投保期滿時送祝壽金100 萬加
    紅利128 萬共228 萬」等字樣為據。然查：
    (1)系爭保險宣傳單係刊登「新光吾愛吾妻終身壽險保險特色
      『例』：丈夫30 歲 、妻25歲投保20年期100 萬。第1 項
      投保滿一年後，每年結婚紀念日送1 萬元結婚紀念金。第
      2 項投保期滿時送祝壽金100 萬加紅利128 萬共228 萬。
      第3 項期滿後免繳保費，夫妻仍生存時，每逢結婚紀念日
      ，繼續送結婚紀念禮金一直到終身。第4 項丈夫於投保後
      身故時：紅利分配：甲、丈夫身故後，雖不必繳費但繳
      費期滿時，可領630 萬期滿紅利。乙、繳費期滿後繼續領
      20萬妻子生活年金外，每滿五年還可領累積紅利60萬，一
      直領到終身。丙、或繳費期滿後之累積紅利，若不按每滿
      五年領回時，得改為妻身故時領取累積紅利，如妻子於80
      歲身故時，可領累積紅利2357萬」等字樣，且以圖表列舉
      狀況1 ，計算如夫、妻於保險期間生存，若妻先於80歲身
      故時之保險金給付方式，及以圖表列舉狀況2 ，計算如夫
      於投保後第一保險年度內意外身故，且妻於80歲身故時給
      付之保險金給付方式，並於計算式旁明白附註「紅利以中
      央銀行核定之二年期儲蓄存款利率10.0％計算，如利率變
      動時則比照變動利率調整」、「本簡章僅供參考，詳細內
      容以保險單為準」等字樣，有該系爭保險宣傳單在卷為憑
      。則綜觀系爭保險宣傳單整體內容，被告已於該宣傳單上
      清楚表示其於繳費期滿時所給付之紅利為「累積紅利」，
      而當時系爭保險宣傳單圖表所記載之紅利給付，係以丈夫
      30歲、妻25歲投保20年期100 萬，而夫妻於保險期間生存
      ，或夫於投保後第一保險年度身故，並依當期中央銀行核
      定之2 年儲蓄存款利率10％為例予以計算之結果，然利率
      並非固定不變，因此紅利必將隨利率之變動隨同調整之，
      故而系爭保險宣傳單上有「如利率變動時則比照變動利率
      調整」之附註。
    (2)又系爭保險宣傳單已表示累積紅利並非固定不變，即可能
      受被保險人投保年齡、利率變動等可變因素之影響而有所
      變化。其次，從一般消費者之認知觀察，所謂「紅利」本
      與企業經營者之獲利盈餘息息相關，也唯有企業有獲利盈
      餘，始有分紅之可能性，此於保險業者，即取決於其責任
      準備金之多寡。是以，系爭保險宣傳單既已表明繳費期滿
      時所給付之紅利乃被告給予被保險人於保險期間所累積之
      紅利金額，縱其雖表示繳費期滿可領得何等數額，惟就一
      般消費者之客觀認知而言，尚不至信賴紅利於保險期間均
      會固定不變，況原告與被告訂約後迄於繳費期滿日為止，
      銀行業者之定存利率普遍均有逐漸下降之事實，難以維持
      年息10％之定存利率乙節，乃眾所周知之事，如仍逕依定
      存利率10％之加權利率計算系爭保險契約之累積紅利，亦
      與系爭保險宣傳單所宣示利率可能調整變化之意旨不符。
      綜此，原告主張被告應依系爭保險宣傳單內容，給付原告
      系爭保單紅利元云，自非可採。
  (二)被告抗辯：其依系爭保險契約第26條規定，計算系爭保險契
    約之紅利應為131,823 元，且伊已全部給付完畢，故原告請
    求，並無理由等語。經查：兩造於76年4 月20日訂定之保單
    條款第26條已明定保單紅利之計算及給付為：「本保險單按
    期交費滿1 年後，自第2 年度起，每年依下列公式計算本保
    險單應分配之紅利。【中央銀行核定之2 年期儲蓄存款最高
    利率（加權平均）- 預定利率（年息6 厘）】×期中責任準
    備金＝本保險單應分配之紅利。前項保單紅利，每年按當年
    中央銀行核定之2 年期儲蓄存款最高利率（加權平均）依複
    利方式計息，累積至繳費期滿、主被保險人之死亡或殘廢、
    從被保險人死亡或要保人解約時給付。」，但因中央銀行業
    於78年7 月18日配合銀行法第41條之修正，實施利率自由化
    ，自同年7 月19日起停止適用78年3 月31日（七八）臺央業
    字第325 號函所訂銀行業各項存款最高利率之規定，因此前
    揭保單紅利分配公式中「中央銀行核定之2 年期儲蓄存款最
    高利率」已無準據，執此之故，財政部為保單紅利分配公式
    有合理之準繩並反映實際市場利率，以80年12月31日台財保
    第800484251 號函核定壽險業應分配保單紅利計算公式暨其
    年利率調整方式為：「本契約有效期間內，本公司依規定於
    每一保單年度終了，以本保險單計算保險費所採用的預定利
    率（6 ％）及預定死亡率（台灣壽險業第三回經驗生命表之
    死亡率的90％）為基礎，按當時財政部核定的應分配保險單
    紅利計算公式計算保險單紅利。前項保險單紅利以財政部核
    定之紅利分配利率（加權平均）依複利方式計息。累積至滿
    期、被保險人死亡、或要保人解約時給付。」，而當年度之
    保單紅利則為利差紅利及死差紅利二項之和。至所謂「利差
    紅利」係指以『該保單年度台灣銀行、第一銀行、合作金庫
    與中央信託局四家行庫局每月初（每月第1 個營業日）牌告
    之2 年期定期儲蓄存款最高利率計算之平均值與計算保險費
    之預定利率（年利率6 ％）之差「乘以」期中保單價值準備
    金』計算；而「死差紅利」則指以『計算保險費之預定死亡
    率與經財政部核准適用於該年度的業界實際經驗死亡率之差
    「乘以」該保單年度一般身故保險金與期末保單價值準備金
    之差』計算。是系爭保險契約之保單紅利，依財政部核定之
    紅利計算公式及紅利分配利率所計算出之累積紅利數額為13
    1,823 元乙節，業據被告提出系爭保險之保險單條款、系爭
    保單實際經過之累積紅利逐年明細表及上開函文（本院卷第
    19至24頁）為證，且經原告表示：對於被告依照上開函文計
    算所得之紅利為131,823 元，沒有意見等語（本院卷第48
    頁背面）在卷，故認被告抗辯其依系爭保險契約第26條規定
    ，其應給付之保單紅利為131,82 3元，並已如數給付完畢等
    語，應屬可採。
八、綜上所述，原告以系爭保險宣傳單，請求被告給付系爭保單
    舉例所示紅利金額云云，為無足採。被告抗辯：系爭保險宣
    傳單上已註明紅利計算將隨利率變動而隨同調整，故其依系
    爭保險契約第26條規定及財政部因應「中央銀行核定之2 年
    期儲蓄存款最高利率」停止適用後，所核定之壽險業應分配
    保單紅利計算公式暨其年利率調整方式，計算得出原告所得
    請求之紅利為131,823 元，並已給付原告完畢等語，即屬可
    信。從而，原告依系爭保險宣傳單提起本件之訴，請求被告
    給付系爭保單紅利，即屬無據，請求不應准許，自應駁回其
    訴。
九、本件事證已臻明確，兩造其餘之攻擊防禦方法及舉證，核與
    判決結果不生影響，爰不一一論列，附此敘明。
十、據上論結，本件原告之訴為無理由，依民事訴訟法第78條，
    判決如主文。
中    華    民    國    97    年    6     月    30    日
                  民事第四庭  審判長法  官  黃國川
                                    法  官  高增泓
                                    法  官  郭瓊徽
上正本係照原本作成。
如不服本判決，應於送達後20日內，向本院提出上訴狀並表明上
訴理由，如於本判決宣示後送達前提起上訴者，應於判決送達後
10日內補提上訴理由書（須附繕本）。
中    華    民    國    97    年    6     月    30    日
                                    書記官  邱秋珍


司法院資訊處製作；財團法人民間司法改革基金會備份。
